【裁判字號】    97,訴,86
【裁判日期】    970630
【裁判案由】    分配表異議之訴
【裁判全文】
臺灣臺中地方法院民事判決                97年度訴字第86號
原      告    乙○○○
兼訴訟代理人  甲○○
被      告    丙○○○
訴訟代理人    蘇俊維律師
上列當事人間分配表異議之訴事件，經於民國97年6月4日言詞辯
論終結，本院判決如下：
    主    文
確認臺灣臺中地方法院96年度執八字第30906號（併案案號96年
度執八字第53559號）強制執行金額計算書分配表上被告所據以
參與分配之債權不存在。
臺灣臺中地方法院96年度執八字第30906號（併案案號96年度執
八字第53559號）強制執行金額計算書分配表，其中表１次序２
代扣被告執行費新臺幣2,750元。表１次序６被告列入分配之新
臺幣3,000,000元債權原本、利息及違約金。表２次序５被告列
入分配之新臺幣6,712,340元債權原本，及所受分配之新臺幣5,7
52,554元，均應剔除，不得列入分配。
訴訟費用由被告負擔。
    事實及理由
甲、原告方面：
  一、聲明：如主文所示
      （一）確認臺灣臺中地方法院96年度執八字第30906號（
            併案案號96年度執八字第53559號）強制執行金額
            計算書分配表上被告所據以參與分配之債權不存在
            。
      （二）臺灣臺中地方法院96年度執八字第30906號（併案
            案號96年度執八字第53559號）強制執行金額計算
            書分配表，其中表１次序２代扣被告執行費新臺幣
            （下同）2,750元。表１次序６被告列入分配之3,0
            00,000元債權原本、利息及違約金。表２次序５被
            告列入分配之6,712,340元債權原本所受分配之5,7
            52,554元，均應剔除，不得列入分配。
  二、陳述：
      （一）原告甲○○前因向被告之夫即訴外人蔣金欉借款新
            臺幣（下同）100萬元（約定每萬元月息240元，故
            該100萬元借款之年息為288,000元），因土地出售
            不順利，故未能繼續付息，原告甲○○乃陸續簽發
            如下本票以供支付利息：
            (1)、票號15346號、發票日82年7月30日，到期日82
                年12月30日、面額50萬元本票。
            (2)、票號407026號、發票日82年11月6日，到期日8
                2年12月6日、面額40萬元本票。
            (3)、票號407027號、發票日83年6月28日，到期日8
                4年6月28日、面額80萬元本票。
            (4)、票號407028號、發票日84年1月28日，到期日8
                4年3月28日、面額30萬元本票。
      （二）因上述之100萬元借款本金及四紙利息本票，原告
            甲○○屆期無法清償，乃於88年6月8日彙算後改開
            立：票號10552號、到期日89年10月8日、面額400
            萬元本票交付予訴外人蔣金欉，訴外人蔣金欉並將
            上述四紙利息本票返還原告甲○○。是該紙票號10
            552號、到期日89年10月8日、面額400萬元之本票
            ，包含了原始之100萬元的借款本金、4紙利息本票
            之利息及84年間至88年間之新增利息在內。
      （三）原告甲○○嗣於89年6月30日以二紙面額各50萬元
            之支票，清償了100萬元。是原告甲○○所欠訴外
            人蔣金欉之借款債務，應僅餘300萬元。
      （四）因原告甲○○未能全數清償債務，訴外人蔣金欉嗣
            又要求原告甲○○另開立一紙：發票日91年12月11
            日、到期日93年3月10日、面額250萬元之本票予其
            配偶即被告丙○○○，並要求原告甲○○另外提供
            不動產供為擔保。原告甲○○乃提供自身與原告乙○○○所共有之臺中縣神岡鄉○○段288-2地號、
            290 -1地號土地，設定權利價值300萬元之普通抵
            押權予被告丙○○○，供為上述未償之100萬元借
            款及其所衍生之利息債務之擔保。原告甲○○並另
            重新開立一紙面額300萬元之本票予被告丙○○○
            ，而取回上述發票日91年12月11日、到期日93年3
            月10日、面額250萬元之本票。
      （五）訴外人蔣金欉嗣又以上述設定予被告丙○○○之權
            利價值300萬元普通抵押權為第四順位之抵押權，
            日後恐未能優先受償及尚有後續利息須支付為由，
            要求原告甲○○再提供其他不動產供為擔保，原告
            甲○○乃又開立：無票號、92年2月10日發票日、
            ，93年3月10日到期、受款人蔣嘉豐、面額310萬元
            之本票予訴外人蔣金欉之子蔣嘉豐，並另提供圳堵
            段282地號及282-3地號土地，設定權利價值372萬
            元之普通抵押權予訴外人蔣嘉豐，亦供為上述未償
            之100萬元借款及其所衍生之利息債務之擔保。
      （六）原告甲○○除了上述100萬元借款本金及其所衍生
            之利息債務外，並未另向訴外人蔣金欉、被告丙○○○或訴外人蔣嘉豐有其他任何借款。
      （七）原告甲○○與訴外人蔣金欉前於88年6月8日即彙算
            出原100萬元借款本金、4紙利息本票之利息及84年
            間至88年間之新增利息，合計為400萬元。原告甲○○嗣於89年6月30日已清償其中之100萬元本金，
            則原告甲○○所欠訴外人蔣金欉之借款債務，僅餘
            300萬元。嗣訴外人蔣金欉以其子蔣嘉豐之名義，
            在鈞院95年度執八字第6463號執行事件中，就原告
            甲○○所有之神岡鄉○○段282地號、282-3地號土
            地及其上之同段第964建號未保存登記之建物聲請
            強制執行，執行結果，訴外人蔣嘉豐獲分配
            3,570,351元，而全額受償上述供為100萬元借款及
            其所衍生之利息債務而設定之372萬元普通抵押權
            所擔保之310萬元本票債權（即票款310萬元及自93
            年3月10日起至95年9月18日止之票款利息470,351
            元）。
      （八）原告甲○○與訴外人蔣金欉所彙算出之合計400萬
            元債務，原告甲○○於89年6月30日清償其中之100
            萬元本金，所餘300萬元又已由訴外人蔣金欉以蔣
            嘉豐名義在鈞院95年度執八字第6463號執行事件中
            受償，是原告甲○○對訴外人蔣金欉所負之原100
            萬元借款本金及其所衍生之歷年利息債務，業已全
            數清償完畢。
      （九）原告甲○○所提供自身與原告乙○○○所共有之臺
            中縣神岡鄉○○段288-2地號、290-1地號土地，為
            被告丙○○○所設定權利價值300萬元之普通抵押
            權，亦係供為上述100萬元借款本金及其所衍生之
            利息債務之擔保。而原告甲○○對訴外人蔣金欉所
            負之原100萬元借款及其所衍生之利息債務，業已
            全數清償完畢，則鈞院96年度執八字第30906號（
            併案案號96年度執八字第53559號）強制執行事件
            金額計算書分配表上被告丙○○○所據以參與分配
            之債權自不存在。鈞院96年度執八字第30906號（
            併案案號96年度執八字第53559號）強制執行金額
            計算書分配表，其中：
            (1)、表１次序２代扣被告執行費2,750元。
            (2)、表１次序６被告列入分配之3,000,000元債權
                原本、利息及違約金。
            (3)、表２次序５被告列入分配之6,712,340元債權
                原本所受分配之5,752,554元。
            均應剔除，不得列入分配。
  三、證據：提出存證信函、收據、土地登記謄本、95年度執八
      字第6463號強制執行事件金額計算書分配表、96年度執八
      字第30906號（併案案號96年度執八字第53559號）強制執
      行事件金額計算書分配表及本票等為證。
乙、被告方面：
  一、聲明：原告之訴駁回。
  二、陳述：本件原告之主張，無非謂其僅向被告及家人（包括
      被告丙○○○及其夫蔣金欉、其子蔣嘉豐等人）借款400
      萬元，其中之100萬元業於89年6月30日清償，未清償部分
      則分別為訴外人蔣嘉豐及被告設定抵押權，所欠債務已於
      鈞院95年度執字第6463號由訴外人蔣嘉豐之抵押權分配
      3,570,351元及交付100萬元支票而清償完畢等語。但查，
      原告甲○○自82年間起即陸續向被告丙○○○之夫蔣金欉
      陸續借款多筆，並開立多紙本票，玆分別敘述如下：
      （一）原告甲○○向訴外人蔣嘉豐之310萬元借款部分：
            １、此310萬元之借款本票，係原告前因借款而開
                立下述三紙本票彙算所得：
                (1)、票號15346號、發票日82年7月30日，到期
                (2)、票號407026號、發票日82年11月6日，到
                (3)、票號407028號、發票日84年1月28日，到
                上述三紙本票所示之50萬元、40萬元及30萬元
                借款本金，依民間借款利息年息18％計算至92
                年2月10日時，其利息各為859,000元、667,40
                0元及434,850元，本利合計為3,161,250元。
            ２、因原告甲○○對對該三紙本票之借款，一直未
                為清償，故就該三筆借款債務，於92年2月10
                日彙算出本利合計尚欠3,161,250元後，原告
                甲○○乃就其中310萬元部分，開立另紙面額
                310 萬元本票予訴外人蔣嘉豐，其餘61,250元
                部分則表示日後將以現金清償，並提供其所有
                神岡鄉○○段282地號、282-3地號土地及建號
                964 之建物，設定本金372萬元之抵押權予訴
                外人蔣金欉之子蔣嘉豐。惟上開應償之61,250
                元及上揭310萬元本票屆期仍未清償，訴外人
                蔣金欉之子蔣嘉豐始聲請強制執行，而於鈞院
                95年度執八字第6463號執行事件中在所設定之
                372 萬元抵押權內，獲償該310萬元之本票債
                權（即票款310萬元及自93年3月10日起至95年
                9月18日止之票款利息470,351元），至於
                61,250 元現金部分，迄未獲償。
      （二）原告甲○○向被告丙○○○之400萬元借款部分：
            １、此400萬元之借款，乃係原告於88年5月7日至
                同年6月8日間，以其欲行設資為由，向被告要
                求提供短期資金以供週轉，被告乃分別交付下
                述借款予原告甲○○：
              ┌────┬─────┬────────────────┐
              │借款日期│  金  額  │        出    帳    處          │
              ├────┼─────┼────────────────┤
              │ 88.5.7 │   480,000│由被告8492-1帳戶提領      48萬元│
              ├────┼─────┼────────────────┤
              │ 88.5.19│   500,000│由蔣惠琪237020帳戶提領 256,000元│
              │        │          │由蔣惠華189988帳戶提領 240,000元│
              ├────┼─────┼────────────────┤
              │ 88.5.27│   200,000│由被告8492-1帳戶提領   174,400元│
              │        │   350,000│由蔣金欉6389-4帳戶提領 350,000元│
              ├────┼─────┼────────────────┤
              │ 88.5.31│   640,000│由蔣金欉6389-4帳戶提領    64萬元│
              │        │   800,000│由被告8492-1帳戶提領      80萬元│
              ├────┼─────┼────────────────┤
              │ 88.6.8 │ 1,000,000│由蔣金欉6389-4帳戶提領    50萬元│
              │        │          │由被告8492-1帳戶提領      50萬元│
              └────┴─────┴────────────────┘
            ２、上開借款，經於88年6月8日會算出如下之本利
                和為3,993,725元，原告甲○○乃開立面額400
                萬元之本票予被告丙○○○收執。
              ┌─────┬───┬──────┬───┬──────┐
              │ 本  金   │ 天數 │  日    息  │ 利息 │  本利和    │
              ├─────┼───┼──────┼───┼──────┤
              │  480,000 │  33  │50×4.8 =240│ 7,920│   487,920  │
              ├─────┼───┼──────┼───┼──────┤
              │  500,000 │  21  │50×5   =250│ 5,250│   505,250  │
              ├─────┼───┼──────┼───┼──────┤
              │  550,000 │  13  │50×5.5 =275│ 3,575│   553,575  │
              ├─────┼───┼──────┼───┼──────┤
              │1,440,000 │   9  │50×14.4=720│ 6,480│ 1,446,480  │
              ├─────┼───┼──────┼───┼──────┤
              │1,000,000 │   1  │50×10  =500│   500│ 1,000,500  │
              └─────┴───┴──────┴───┴──────┘
            ３、嗣因原告甲○○對上開借款本票未依期清償，
                訴外人蔣金欉乃於91年11月21日以原告起訴狀
                所附之存證信函，催告原告甲○○清償，由存
                證信函內容可知，該存證信函係專為催告上開
                400萬元本票債務。催告後，原告始提供神岡
                鄉○○段290-1地號及第288-2地號土地，於91
                年12月ll日為該400萬元本票債務設定300萬元
                之抵押擔保，並將已遲延之利息及違約金，另
                以抵押權設定契約書上之約定代替。
            ４、原告所提供之神岡鄉○○段288-2、290-1地號
                兩筆土地，依公告現值每平方公尺3,900元計
                算，兩筆土地價值約為562萬元，因已設定先
                順位360萬元之最高限額抵押權予訴外人合作
                金庫，剩餘價值不超過300萬元，因此方就系
                爭400萬元之本票債權，僅設定300萬元之抵押
                權，而非因400萬元債權已獲償100萬元之故。
      （三）原告甲○○於89年6月30日以二紙面額各50萬元之
            支票所清償之100萬元部分：
            １、原告甲○○另於83年6月28日向訴外人蔣金欉
                借款58萬元，加計先前所另借貸之20餘萬元未
                償借款，合計以80萬元計算，並開立票號4070
                27號、發票日83年6月28日，到期日84年6月28
                日、面額80萬元本票。
            ２、嗣因原告甲○○對上開80萬元借款本票未依期
                於84年6月28目清償予訴外人蔣金欉，延至89
                年6月30日，按票息6％計算，本利和至少為10
                4萬元，惟原告甲○○僅願清償100萬元，始有
                收據所載以二紙面額各50萬元之支票清償100
                萬元之內容，此100萬元之清償，與上述之對
                蔣嘉豐所負之310萬元及對被告丙○○○所負
                之400萬元借款無關。此由借據上原載有「未
                付金額肆佰萬元正」可知。
       （四）原告甲○○對被告丙○○○所負於88年6月8日會
             算出本利和為3,993,725元後所開立面額400萬元
             之本票債務既尚未清償，其訴顯無理由，應予駁
             回。
  三、證據：提出本票及收據影本等為證。
丁、得心證之理由：
  一、按本票固為無因證券，票據債務人本不得以自己與發票人
      或執票人前手間所存在之抗辯事由，對抗執票人。然發票
      人非不得以自己與執票人間所存之抗辯事由對抗執票人，
      此觀票據法第13條前段之反面解釋而自明。又如發票人一
      旦提出其基礎原因關係不存在之對人抗辯，執票人自應就
      該基礎原因關係存在之積極事實，負舉證責任。而主張法
      律關係存在之當事人，須就該法律關係發生所須具備之特
      別要件，負舉證之責任。消費借貸，因金錢或其他代替物
      之交付，而生效力，民法第475條定有明文。本件原告既
      僅自承除曾向訴外人蔣金欉借款100萬元外，否認另有收
      受被告所抗辯之80萬元、400萬元及310萬元借款。則被告
      就其自身或訴外人蔣金欉、蔣嘉豐確有交付各該借款予原
      告甲○○之有利於己事實，應負舉證責任。
  二、被告雖據卷附原告甲○○所簽發之本票，抗辯原告甲○○
      前於82年7月30日、82年11月6日及84年1月28日分別向訴
      外人蔣金欉借款50萬元、40萬元及30萬元未償一節，惟為
      原告所否認。另所示之三紙本票原本均已由訴外人蔣金欉
      交還原告甲○○，如依被告所述，原告甲○○若有(1)、票
      號15346號、發票日82年7月30日，到期日82年12月30日、
      面額50萬元本票。(2)、票號407026號、發票日82年11月6
      日，到期日82年12月6日、面額40萬元之借款本票仍未依
      期清償之情事，則訴外人蔣金欉豈有在舊債逾期未償，且
      無任何債權擔保之之情形下，另於83年6月28日及84年1月
      28日又陸續借款80萬元及30萬元予原告甲○○之理？且其
      既未證明所示之三紙本票所示借款之交付事實，則其所述
      按年息18％計算本利和3,161,250元後，由原告甲○○提
      供神岡鄉○○段282地號、282-3地號土地及建號964之建
      物，設定本金372萬元之抵押權予訴外人蔣金欉之子蔣嘉
      豐供為該三紙本票所示借款之擔保一語，即非可採。
  三、被告雖另抗辯：係原告於88年5月7日至同年6月8日間，以
      欲投資為由，向被告要求提供短期資金以供週轉，被告乃
      分別交付下述借款予原告甲○○：
        ┌────┬─────┬────────────────┐
        │借款日期│  金  額  │        出    帳    處          │
        ├────┼─────┼────────────────┤
        │ 88.5.7 │   480,000│由被告8492-1帳戶提領      48萬元│
        ├────┼─────┼────────────────┤
        │ 88.5.19│   500,000│由蔣惠琪237020帳戶提領 256,000元│
        │        │          │由蔣惠華189988帳戶提領 240,000元│
        ├────┼─────┼────────────────┤
        │ 88.5.27│   200,000│由被告8492-1帳戶提領   174,400元│
        │        │   350,000│由蔣金欉6389-4帳戶提領 350,000元│
        ├────┼─────┼────────────────┤
        │ 88.5.31│   640,000│由蔣金欉6389-4帳戶提領    64萬元│
        │        │   800,000│由被告8492-1帳戶提領      80萬元│
        ├────┼─────┼────────────────┤
        │ 88.6.8 │ 1,000,000│由蔣金欉6389-4帳戶提領    50萬元│
        │        │          │由被告8492-1帳戶提領      50萬元│
        └────┴─────┴────────────────┘
      並謂：上開借款，經於88年6月8日會算出本利和為3,993,
      725元後，由原告甲○○開立面額400萬元之本票予被告丙○○○收執等語。但查，被告所述之借款交付過程，亦為
      原告所否認。被告所據以供為借款交付之郵局客戶歷史交
      易清單之內容，充其量僅能供為被告及其家人有於上揭時
      間自各該帳戶內提領款項之認定，尚不足以判認所提領之
      款項，均係交付原告甲○○供為借款之交付，況原告甲○○前既有被告所述之數紙借款本票未償之情形，被告豈有
      再行陸續貸借鉅款之理？是被告所述原告甲○○於88年5
      、6 月間又陸續向其借款一語，尚無從認定屬實。
  四、被告就其所抗辯之各筆借款關係，既未能盡舉證之責，另
      參諸民間借貸常有借款屆期後將本金及利息彙算後重新開
      立新借款本票之型態。本院因認原告甲○○所主張：其前
      因向訴外人蔣金欉借款100萬元，因故未能繼續付息，乃
      陸簽發上述四紙本票供為利息支付，其後於88年6月8日彙
      算後改開立票號10552號、到期日89年10月8日、面額400
      萬元本票，訴外人蔣金欉則將上述四紙本票返還原告甲○○，另原告甲○○所開立：無票號、92年2月10日發票日
      ，93年3月10日到期，受款人蔣嘉豐、面額310萬元之本票
      及上述之面額400萬元本票，與各筆抵押權之設定，均係
      供為上述100萬元借款本金及其所衍生之利息債務之擔保
      ，原告甲○○除上述100萬元借款本金及其所衍生之利息
      債務外，並未另向訴外人蔣金欉、被告丙○○○或訴外人
      蔣嘉豐有其他任何借款等情，尚可採信。
  五、另查，上述之100萬元借款本金及其所衍生之利息債務，
      於88年6月8日彙算後，原告甲○○既已改開立：票號1055
      2號、面額400萬元本票交付予訴外人蔣金欉，客觀上足認
      原告甲○○業已同意該彙算後之合計400萬元債務之結果
      ，則扣除原告甲○○於89年6月30日所清償收據上載明之
      100萬元本金後，上開債務迄89年10月8日止之未償金額應
      為300萬元。訴外人蔣金欉前以蔣嘉豐之名義，在本院95
      年度執八字第6463號執行事件中，就原告甲○○所有之神
      岡鄉○○段第282、282-3地號土地及其上第964建號建物
      執行受償結果，訴外人蔣金欉已以其子蔣嘉豐之名義，獲
      分配3,570,3 51元，而全額受償所設定之372萬元之普通
      抵押權（本金310萬元票款及自93.3.10起至95.9.18止之
      本票利息470,351元）。
  六、綜上所述，原告甲○○對訴外人蔣金欉原所負之原始100
      萬元本金借款及其所衍生之利息債務，合計400萬元，業
      已全數清償完畢。原告甲○○與原告乙○○○提供臺中縣
      神岡鄉○○段288-2地號、290-1地號土地所為被告丙○○○所設定權利價值300萬元之普通抵押權，既亦係供為上
      述原始100萬元本金借款及其所衍生之利息債務之擔保。
      而原告甲○○對訴外人蔣金欉所負之該合計400萬元債務
      ，既已全數清償完畢，則本院96年度執八字第30906號（
      併案案號96年度執八字第53559號）強制執行事件金額計
      算書分配表上被告丙○○○所據以參與分配之債權自不存
      在。本院96年度執八字第30906號（併案案號96年度執八
      字第53559號）強制執行金額計算書分配表，其中：
      (1)、表１次序２之代扣被告執行費2,750元。
      (2)、表１次序６被告列入分配之3,000,000元債權原本、
          利息及違約金項目。
      (3)、表２次序５被告列入分配之6,712,340元債權原本及
          所受分配之5,752,554元。
      均應剔除，而不得列入分配。從而，本件原告之訴，為有
      理由，爰予准許。
戊、據上論結，原告之訴為有理由，依民事訴訟法第78條，判決
    如主文。
中    華    民    國    97    年    6    月     30    日
                  民事第二庭    法  官  林宗成
正本係照原本作成。
如對本判決上訴，須於判決送達後20日內向本院提出上訴狀。
中    華    民    國    97    年    6    月     30    日
                                書記官  鄭晉發


司法院資訊處製作；財團法人民間司法改革基金會備份。
